臺灣高等法院高雄分院刑事判決　　　　100年度上易字第373號
上　訴　人　臺灣高雄地方法院檢察署檢察官
被　　　告　劉保德
選任辯護人　陳水聰律師
上列上訴人因被告妨害名譽案件，不服臺灣高雄地方法院100 年
度易字第135 號中華民國100 年2 月23日第一審判決（起訴案號
：臺灣高雄地方法院檢察署99年度偵字第7948號），提起上訴，
本院判決如下：
     主  文
上訴駁回。
     理  由
一、本案經本院審理結果，認原審判決以被告於會議中就告訴人
    言行加以斥責，措詞用語縱屬負面，亦屬對具體事件之評價
    ，尚與刑法上之公然侮辱罪不合，而為被告無罪之諭知，其
    論述理由並無不當，應予維持，並引用第一審判決書所記載
    之理由（如附件）。
二、檢察官上訴意旨略以：被告於特定多數人得以共見共聞之情
    形下對告訴人口出「囂俳」（台語）、「恃寵而驕」等語，
    依社會通念，自足眨損他人之社會評價，有輕蔑、使人難堪
    之意，應構成侮辱之言語，縱被告主持會議對告訴人有所不
    滿，亦應理性溝通而不應對告訴人作人身攻擊，其用語已足
    使在場聽聞者徒生無謂臆測而足生妨害告訴人之名譽云云。
三、囂俳（台語，音「ㄏㄧㄠㄅㄞ」，恃寵而騙，雖意在指責他
    人傲慢、放肆、無禮、驕縱。惟被告當時為主持會議之主席
    ，本有主持會議進行、維持會議秩序之指揮權，告訴人於會
    議進行中，因所提建議未被採用，即表達抗議欲離席，此據
    證人王三連於偵查中證述「因為林靜珍抗議要離席，劉保德
    才她恃寵而驕」等語，證人林振賢於偵查中證述「林靜珍
    發言有關感應卡的業務事宜，因為重複很多次，所以劉保德
    有制止她，他們就有一些爭執」等詞，可知當時被告認為告
    訴人言行舉止造成會議進行之困擾，對告訴人堅持，不惜退
    席抗議之態度表示不滿而加以責備，責備用語雖讓告訴人感
    覺難堪，仍屬針對具體事件之評價，非以侮辱告訴人之人格
    、名譽為目的，與一般社會通念惡言穢語辱、公然損毀他
    人名譽之犯意有別，尚難認為被告所言構成刑法上之公然侮
    辱罪，原審就此已論述綦詳，檢察官上訴意旨仍執前詞指摘
    原判決不當為無理由，上訴應予駁回。
據上論斷，應依刑事訴訟法第368條、第373條，判決如主文。
本案經檢察官林敏惠到庭執行職務。
中    華    民    國  100     年    5     月    18    日
                  刑事第九庭    審判長法  官  莊秋桃
                                      法  官  田平安
                                      法  官  范惠瑩
以上正本證明與原本無異。
本件不得上訴。
中    華    民    國  100     年    5     月    19    日
                                      書記官  吳福連
附件：
臺灣高雄地方法院刑事判決              100年度易字第135號
公  訴  人  臺灣高雄地方法院檢察署檢察官
被      告  劉保德

選任辯護人  陳水聰律師
上列被告因妨害名譽案件，經檢察官聲請簡易判決處刑（99年度
偵字第7948號），本院高雄簡易庭認不宜以簡易判決處刑，改依
通常程序審理，判決如下：
    主  文
劉保德無罪。
    理  由
一、聲請簡易判決處刑意旨略以：被告劉保德係高雄農田水利會
    總幹事，告訴人林靜珍係該會人事主任兼人評委員。被告於
    民國99年2 月1 日上午10時許，在高雄市左營區○○○路13
    2 號12樓「高雄市農田水利會」會議室內，召開人評懲處會
    議討論有關工作計畫及預算書編列瑕疵問題之相關人員懲處
    案件時，因不滿告訴人就懲處案件發表意見，竟當場在會議
    紀錄鄭美芳及王三連等11名人評委員得共見共聞之情形下，
    對告訴人咆哮辱罵：「囂俳」（台語，音『ㄏ一ㄠ』『ㄅㄞ
    』）、「恃寵而驕」等語，意旨告訴人舉止放肆傲慢、倚仗
    得寵而驕傲自大，足生妨害告訴人之名譽，因認被告涉犯刑
    法第309 條第1 項公然侮辱罪嫌等語。
二、按犯罪事實應依證據認定之，無證據不得認定犯罪事實；不
    能證明被告犯罪者，應諭知無罪之判決，刑事訴訟法第154
    條第2 項、第301 條第1 項前段分別定有明文。
三、又按被告以外之人於審判外之陳述，雖不符前4 條之規定，
    而經當事人於審判程序同意作為證據，法院審酌該言詞陳述
    或書面陳述作成時之情況，認為適當者，亦得為證據，刑事
    訴訟法第159 條之5 第1 項定有明文。查本案認定事實所引
    用之卷內證據資料，除原已符同法第159 條之1 至第159 條
    之4 規定、及法律另有規定等傳聞法則例外規定，而得作為
    證據外，並無證據證明係公務員違背法定程式所取得，而檢
    察官、被告及其辯護人於本院行準備程序時，均同意其作為
    本案證據之證據能力，且本院審酌前揭陳述作成時之情況，
    並無違法取證之瑕疵，亦認以之作為證據為適當，是本件有
    關被告以外之人於審判外之言詞或書面陳述等供述證據，依
    前揭法條意旨，自均得為證據。
四、本件公訴人認被告涉有公然侮辱罪嫌，係以被告於偵查中之
    供述、證人即告訴人林靜珍、證人即會議紀錄人員鄭美芳、
    證人即在場另名人評委員王三連等人於偵查中之供述、及臺
    灣省高雄農田水利會99年度獎懲會議簽到表等為其主要論據
    。訊據被告固不否認曾有於前揭時、地所召開之懲處會議中
    與告訴人一同參與會議，惟堅決否認有何公然侮辱犯行，辯
    稱：當天伊從頭到尾態度都沒有不好，是因為告訴人一再在
    他人還在發言報告時要發言，故伊有制止告訴人，但不記得
    有無說出「囂俳」、「恃寵而驕」的話，即使有伊也不認為
    這叫公然侮辱等語。經查：
  (一)被告於本件事發時為高雄農田水利會之總幹事，告訴人則為
    該會人事主任兼人評委員，其等2 人於99年2 月1 日上午10
    時許，與包含案外人洪秋山、陳麗香、證人王三連、蔡德村
    、林振賢在內之另外11名人評委員及證人鄭美芳等人，共同
    在高雄市左營區○○○路132 號12樓「高雄市農田水利會」
    會議室內參與人評懲處會議，被告則為會議主持人，嗣被告
    當場在前揭特定多數人得共見共聞之情形下，對告訴人口出
    ：「囂俳」、「恃寵而驕」等語等情，業經證人林靜珍於偵
    查、審理中證述明確（偵卷第15 -16、55-56 頁、院卷三第
    19、21頁），且與證人王三連於偵查中之證述：當天告訴人
    抗議要退席，伊有聽到被告罵告訴人恃寵而驕等語（偵卷第
    56頁），及證人鄭美芳於偵查中之證述：當天會議中告訴人
    要第二次說明感應卡業務時，被告有罵告訴人「囂俳」、「
    恃寵而驕」等語（偵卷第59頁），互核均屬相符，並有臺灣
    省高雄農田水利會99年2 月1 日高農水人字第0990800032號
    函暨所附會議提案、獎懲建議表、會議紀錄暨簽到紀錄等在
    卷可查（偵卷第4-8 頁、院卷一第49頁）。被告雖辯稱：不
    記得有無說出這些話云云，惟其於偵查及本院調查、準備程
    序中既然均曾明確供稱：伊沒有罵告訴人「囂俳」、「恃寵
    而驕」等語（偵卷第16頁、院卷一第36頁、院卷二第15頁）
    ，若其歷次所述確屬為真，本應對此印象深刻，當無於案件
    仍繫屬中卻已記憶模糊之理；是其於本院審理時竟以前揭較
    為隱誨之說法置辯，除前後所述本有不符外，其翻異前詞之
    態度更足使本院認應以前揭證人林靜珍、王三連、鄭美芳等
    人所述較與事實相符，是此部份事實自已堪認屬實。
  (二)惟按刑法上之公然侮辱罪，係指不指摘具體事實，而從事可
    能貶低他人社會評價之一切行為，且足使不特定人或多數人
    得以共聞者，始足當之；而社會評價究竟是否可能因而降低
    ，並非純憑被害人主觀上之感受，反應以一般人對於具體事
    實所可能得出之客觀評價作為主要之判斷依據。申言之，我
    國刑法妨害名譽及信用罪章所欲保障之「名譽」，本應聯結
    「事實」始得存在而加以判斷，亦即，法律所保障之名譽法
    益，應為不被他人以「與事件無關、或有關但過當之意見表
    達」或「虛偽言論」所毀損之客觀社會評價（外部名譽），
    蓋因一個人固有維護良好聲譽之權利，卻沒有擁有「超乎具
    體事實合理評價」之權利，即「如果做過一件事情，就有做
    過這件事情的名譽；如果沒有做過一件事情，就不應該有做
    過這件事情的名譽」。當「名譽」構築在事實之上，則發表
    與事件有關且未過當之意見、或陳述真實事實之言論，即不
    應認為係侵害名譽；若謂該等意見或事實陳述會毀損「名譽
    」，應只能解釋成所謂之「名譽感情」（內部名譽），而此
    種名譽感情，充其量只是「個人擁有較佳聲譽的主觀願望」
    ，並無理由可成為法律上足以主張之「權利」；否則豈非任
    何具有負面意義之用語均毫無存在之價值而使人民動輒得咎
    ？此當非法之本意。是以於判斷某一意見表達是否該當於公
    然侮辱之要件，其標準當非全然著重在「該意見本身之含意
    」，而應參酌在客觀具體事實下該意見是否與被害人之行為
    有關、及是否逾越必要之限度，若確與被害人之行為有關且
    未逾越必要之限度，縱使該言論本身有其負面之含意，亦不
    應認為在客觀上足以貶低被害人之名譽（依具體事實所應享
    有之合理社會評價），而與公然侮辱無涉；反之，若實際上
    該意見與具體事件無關，或已逾越合理溝通之必要限度，在
    一般觀念上足認已有使被害人產生難堪之情形，縱屬中性用
    語，亦可能足以貶低被害人之名譽（大理院統字第1282號解
    釋所謂「以侮辱故意，而利用公開法庭指摘與訟爭事項毫無
    關係、而有損於他人之名譽之事實，如經合法告訴固可論以
    公然侮辱人罪」之意旨可供參照）。
  (三)被告雖於公訴意旨所載之時、地對告訴人口出「囂俳」、「
    恃寵而驕」等語（下稱被告之系爭行為），已如前述，且其
    字面意義係在形容人的行為舉止放肆傲慢、倚仗得寵而驕傲
    自大，而屬有負面意義之用語等情，固有教育部臺灣閩南語
    常用詞辭典、教育部重編國語辭典查詢結果在卷可查（偵卷
    第101-102 頁），惟參諸前揭說明，本院認仍有必要究明當
    時衝突發生之原因，據以認定被告此部所為究竟是否足以對
    於告訴人之名譽有所貶低。經查：
  1.事發當日並非被告無端單向辱罵，而係雙方因故發生爭吵：
    證人林靜珍雖於本院審理中證稱：當天是開人評會議，要討
    論相關人士竄改工作計畫的懲處問題，會議進行時被告跟被
    懲處人員即總務組長陳麗香在談話，講到關於人事業務之感
    應卡項目時，陳麗香說外面有人懷疑都是她自己安排廠商進
    來做，伊覺得他們在暗指伊，但事情不是這樣，他們越談越
    離譜，所以才輕聲細語的向被告主張要讓涉案的全部人員都
    進來說明、且說明時要讓其他涉案人員迴避，被告一聽就莫
    名其妙的大聲罵伊「囂俳」、「恃寵而驕」，並把伊轟出去
    ，當天伊總共就只有提出過那次建議，伊因此覺得受辱等語
    （院卷三第19-22 頁），而表示事發當日伊並無任何不當之
    舉動足以引起被告之系爭行為；惟就本件事發之過程，證人
    王三連、林振賢、蔡德村、鄭美芳分別於偵查中證稱：當天
    告訴人提出關於購買感應卡的意見，總務組組長及被告有向
    她解釋，告訴人就說她要離席，然後被告就說她恃寵而驕（
    偵卷第57頁，王三連部分）；伊不確定當時告訴人有無表示
    要退席抗議，但當天被告及告訴人有發生爭執，因為被告當
    天是會議主席，告訴人發言有關感應卡的業務事宜，因為重
    複很多次，所以被告有制止她，2 人因而發生爭執等語（偵
    卷第57-58 頁，林振賢部分）；伊不記得當時告訴人有無表
    示要退席抗議，但伊知道他們有爭吵，被告應該有給告訴人
    解釋感應卡的業務等語（偵卷第58頁，蔡德村部分）；當天
    會議中有提到感應卡的業務，告訴人要說明，被告很不耐煩
    ，等到第二次告訴人要再說明時被告才罵她「囂俳」、「恃
    寵而驕」，第一次被告有聽告訴人解釋感應卡的業務，第二
    次就罵告訴人，後來告訴人說要退席，被告就以手勢往外揮
    說「出去」等語（偵卷第59-60 頁，鄭美芳部分），雖其等
    對於告訴人發言、主張欲離席、及被告對其為系爭行為之先
    後次序彼此所述有所歧異，然就「告訴人遭被告為系爭行為
    前已數度發言」、「被告並非毫不讓告訴人發言、解釋即無
    端生波」、及「告訴人曾表示欲離席抗議」等情，互核其等
    所述則均屬足以認定，而與告訴人前揭於審理中之證述顯然
    有異；若綜合參以證人林振賢、蔡德村等人就當日雙方互動
    狀況定義為「爭執、爭吵」，並非單純被告對告訴人之單向
    辱罵，則應進一步認被告於審理中所供稱：當時總務組長發
    言時，告訴人就提出建議，伊表示要按照流程依序報告而第
    一次制止她，但告訴人仍舊一再要求讓其他三位被懲處之人
    依序報告，並打斷總務組長的發言等語（院卷三第30頁），
    即所指告訴人確實影響當時會議之順暢進行等情，並非無據
    。否則若確如告訴人所稱「僅有輕聲細語提出一次建議」，
    則無論在情緒上或事理上，均甚難想像被告為何於此等毫無
    衝突氣氛之情形下，即遽生該等如告訴人所述之激烈斥責反
    應？若再參諸告訴人於審理中所自承：被告攆伊走的時候，
    伊還有說「難道人評委員都不能發表意見嗎？這開的是什麼
    會啊。」等語（院卷三第23頁），於一般觀念中應認係雙方
    互相爭吵而非單向辱罵之用語，更足見事發當日告訴人顯非
    如其所述僅有輕聲細語、毫無影響會議之進行甚明。
  2.就發生爭執之原因及過程觀之，告訴人難認態度良好：
    告訴人雖稱：當時覺得被告與陳麗香越講越離譜所以才建議
    讓受懲處人員都能依序說明，這是正當程序等語（院卷三第
    19頁），惟查，依卷內臺灣省高雄農田水利會99年11月16日
    高農水人字第0990010548號函暨所附農田水利會人事管理規
    則（院卷一第46-50 頁）中業已明訂：「人評會認為評議案
    件有調查必要者，得視需要通知有關人員列席說明，並指定
    人員調查後再議。」，則依該規則而言，相關人員列席說明
    本非絕對應為之程序，告訴人既為該會之人事業務主管，對
    此本難諉稱毫無所知。是告訴人於前揭會議尚在進行中、且
    相關人員仍在依照程序發言之時，即逕自對身為會議主持人
    之被告數度主張並非絕對應為之程序、而影響會議之正常進
    行，則其行為在一般認知上顯然已非適當。且查，告訴人於
    審理中雖主張當日發言之原因係導因於認為「被告與陳麗香
    有關感應卡業務的事有在暗指其，覺得他們越講越離譜」，
    然若綜合：1.證人蔡德村、鄭美芳分別於偵查中證稱：被告
    應該有讓告訴人解釋感應卡業務，但感應卡業務與懲處案並
    無關係（偵卷第59頁）；被告在開會過程中有說感應卡業務
    一定有人去會務委員那裡加工過，但被告沒說何人去加工，
    伊也不知道被告是不是針對告訴人說的等語（偵卷第59 頁
    ）；2.告訴人於審理中陳稱：因為這是關於人事的業務，伊
    推測大家可能直覺是在講伊等語（院卷三第21頁）；及3.告
    訴人於99年5 月10日偵查中所提出之刑事陳報並補充告訴理
    由狀中所載：「…被告竟在人評會會議中，當眾誣指該次人
    評會會議之緣由，是因為告訴人去向會務委員關說並造謠是
    總務組似欲違法承攬該項感應卡業務，即總務組對感應卡製
    作廠商都已找回，要給誰製作都已經講好了等語…，告訴人
    惟恐被告上開不實指控，將使被懲處人員對告訴人產生誤解
    及怨懟，幾度起身欲發言澄清…」等語等等事證互相推敲（
    偵卷第38頁），則顯然足以得知告訴人認為被告當時行為屬
    「暗指」其之想法，純粹屬於其個人之主觀臆測，且該等事
    項亦與該次懲處案件並無直接關連，故告訴人主張應讓各該
    受懲處人員參與會議，本難認確係「為讓該等人員有合理辯
    駁機會」之意思，反應認較係基於「使該等人員不致對其產
    生誤會」之主觀利己心態而為。是告訴人基於該等利己動機
    ，逕自數度主張進行並非絕對應為之程序，並與身為會議主
    持人之被告發生爭吵，依一般通常社會觀念而言，其於事發
    當時之舉止亦難認屬良好。
  3.相較告訴人之舉止，「囂俳」、「恃寵而驕」等語不致使告
    訴人之客觀社會評價受有貶抑：
    查「囂俳」、「恃寵而驕」等用語之字面意義係在形容人的
    行為舉止放肆傲慢、倚仗得寵而驕傲自大，而有其負面意義
    ，已如前述，然以台語發音之「囂俳」一詞，時至今日通常
    均經一般人認知係類似「囂張」之意，「恃寵而驕」則為慣
    用成語，二者均屬對於他人行為舉止之評價，在社會一般概
    念上本非純屬毫無價值之低劣穢語。而參諸上述，本件被告
    於以該等用語為系爭行為時，告訴人既然僅因個人主觀臆測
    免遭他人誤會之動機，而於會議中他人發言時數度主張並非
    絕對應為之程序，則其對於被告即該會議之主持人、案外人
    陳麗香即當時發言者、乃至於整體會議之進行，未予尊重之
    情形均甚為顯然，被告以前揭形容他人行為舉止之用語予以
    評價，自應認與整體事件有關；且被告為系爭行為之時，並
    未另以更為嚴峻之形容詞加以渲染、誇大，在一般認知中，
    相較告訴人事發時之行為舉止間尚無顯然過當之情形，是該
    等用語雖屬對他人之負面評價，惟在本件具體事件下，應認
    尚屬合理，而不致對告訴人之客觀社會評價發生更進一步貶
    抑之結果。至告訴人雖另以：被告「恃寵而驕」之用語會讓
    人覺得伊是依靠某些勢力等語（院卷三第22頁），主張被告
    此等用語不當。然經本院進一步確認告訴人之真意，其則謂
    ：「（被告講出「恃寵而驕」的話，有在侮辱妳的意思嗎？
    ）他這句話不但侮辱我，還侮辱我的長官，就之前的會長盧
    榮祥。（所以，妳認為被告這句話的意思就是你靠著前任會
    長，才有今日的地位？）不只是指我靠著會長，還有靠著我
    的家人、朋友，就是指我仗著旁門左道的意思。」等語（院
    卷三第22頁）；然被告既僅有「恃寵而驕」之用語，並未指
    明告訴人「所恃之寵」、「為何能驕」，其用意除在對於告
    訴人當時態度不佳之情形加以評價外，就現存之證據而言亦
    無從認定有何進一步暗指他事之意。是無論告訴人內心認為
    被告係指何人、何事、甚或可能使旁聽者產生如何之認知，
    亦均屬告訴人一己之主觀猜測，而無任何具體事證可供本院
    參酌，是應認在客觀情狀下，被告此等用語仍不致對告訴人
    之社會評價生有何等貶低之結果，本院亦無從遽認該用語在
    層次上已屬指明事實之「誹謗」行為，而進一步依刑法第31
    0 條第3 項究明是否與事實相符。
五、綜上所述，被告所辯忘記是否曾為前揭系爭行為云云，雖不
    足採信，而公訴人所提出之證據亦可證明被告曾有該等發言
    之行為。惟該等行為既屬針對具體事件之評價，所採之用語
    亦未顯然過當而逾越必要之限度，縱屬負面用語，亦與刑法
    公然侮辱之要件無涉；且本院復查無其他積極證據足認被告
    行為確實導致告訴人之客觀社會評價因而遭受貶低，揆諸首
    揭法條說明，要屬不能證明被告犯罪，自應對被告為有利之
    認定，而為無罪之諭知。
據上論斷，應依刑事訴訟法刑事訴訟法第452 條、第301 條第1
項，判決如主文。
本案經檢察官吳書怡到庭執行職務。
中    華    民    國   100    年    2     月    23    日
                 刑事第九庭     法  官  黃沛文
以上正本證明與原本無異。
如不服本判決應於收受送達後10日內向本院提出上訴書狀，並應
敘述具體理由；如未敘述上訴理由者，應於上訴期間屆滿後20日
內向本院補提理由書（均須按他造當事人之人數附繕本）「切勿
逕送上級法院」。
中    華    民    國   100    年    2     月    23    日
                                書記官  葉彥伶